臺灣臺中地方法院刑事判決　　　　　　　　　　　　九十一年度訴字第一五二三號
　　公　訴　人　臺灣臺中地方法院檢察署檢察官
　　被　　　告　甲○○
　　輔　佐　人　戊○○
　　即被告配偶
　　指定辯護人　本院公設辯護人　丁○○
　　　　　　　　本院公設辯護人　丙○○
右列被告因搶奪案件，經檢察官聲請簡易判決處刑（九十一年度偵字第八Ｏ九二號）
，本院臺中簡易庭認為不得以簡易判決處刑，移送本院刑事庭，適用通常程序審理，
判決如左：
    主  文
甲○○無罪，令入相當處所施以監護年。
    理  由
一、聲請簡易判決處刑意旨略以：被告甲○○意圖為自己不法之所有，於民國九十一
    年四月二十三日上午九時許，在臺中市西區第五市場內，見罹患腦性痲痺而行動
    不便的被害人乙○○在該處販賣抹布，認為有機可乘，竟利用被害人不及防備之
    際，下手搶奪被害人販賣抹布所得而放置在塑膠盤內之現金新臺幣（下同）約一
    百元。得逞後食髓知味，復賡續前開犯意，於同日上午十時許，以同一手法，搶
    奪被害人置於塑膠盤內的現金約二、三百元，得手後置入自己口袋內。被害人大
    喊「天理何在？」，在場之熱心民眾楊佳祝發現後報警處理，經警方於前開市場
    內當場查獲被告，並扣得行搶所得之款項一百三十四元及以行搶款項購買之「六
    字大明咒」、「南無阿彌陀佛」ＣＤ各一片，因認被告涉犯刑法第三百二十五條
    第一項之普通搶奪罪嫌。
二、公訴意旨認被告甲○○涉犯刑法第三百二十五條第一項之普通搶奪罪嫌，係以被
    告在警詢及檢察官偵查時均已自白公然取走被害人乙○○之現金，核與被害人於
    警詢、檢察官偵查時指述之詞及證人江文賢、楊佳祝及林潮鵬於檢察官偵查時證
    述情節相符為其論據。訊據被告於本院審理時堅詞否認有為犯行，辯稱：伊並不
    知道當時所作的行為，是因記得被害人前世欠伊錢，才會向被害人拿錢等語。被
    告之輔佐人戊○○則陳稱：被告甲○○於八十九年四月十九日即被鑑定為「中度
    精神病患，並領有中華民國身心障礙手冊。被告於九十一年四月二十六日至臺中
    縣石崗鄉清海醫院住院診療，經該院診斷後仍鑑定被告患有精神分裂病，是被告
    之精神意識狀態確實存有缺陷。被告於事發當日再三向警方表示：「是乙○○前
    世欠伊三千元」，足證被告於行為當時，其行為已完全受精神上之妄想所支配，
    而達「心神喪失」之程度等語，並提出中華民國身心障礙手冊及清海醫院診斷證
    明書為證。被告之指定辯護人則辯護稱：被告甲○○之陳述不能連貫，思考有明
    顯障礙，對事理之認識亦不清楚，其行為時並未具有責任能力等語。
三、經查，被告甲○○於本院為實體審理前，經訊問其有關目前所在位置及為何前來
    法院等問題，均能明確回答無訛，並自承能瞭解法院訊問之事項，且於審理過程
    中，亦能直接而詳實答覆法院之問題，堪認其於審判期日，並無心神喪失，依刑
    事訴訟法第二百九十四條第一項規定，應停止審判之情形，經輔以輔佐人即被告
    配偶戊○○到庭陳述意見，及指定本院公設辯護人為被告辯護，本院認被告適於
    到庭接受審判，核先說明。
四、按心神喪失人之行為，不罰；又被告之行為不罰者，應諭知無罪之判決，刑法第
    十九條第一項及刑事訴訟法第三百零一條第一項分別定有明文。次按刑法上所謂
心神喪失人，非以其心神喪失狀態毫無間斷為必要，如果行為時確在心神喪失之
    中，即令其在事前事後偶回常態，仍不得謂非心神喪失人，最高法院二十四年上
    字第二八四四號判例參照。經查，被告甲○○確有於前開時地，二次強取被害人
    乙○○之金錢等情，迭據被告於警詢、檢察官偵查及本院審理時承認不諱，核與
    證人即被害人乙○○、證人即在場人江文賢、楊佳祝、林潮鵬證述情節相符，並
    有贓物認領保管收據附卷可稽，固堪認被告客觀上確有搶奪被害人乙○○財物之
    行為。惟查，被告於八十三年八月十五日因胡言亂語、怪異行為被送至財團法人
    臺灣省私立臺中仁愛之家附設靜和醫院（下稱靜和醫院）初診，當時診斷為精神
    分裂病，續於該院接受門診追蹤及五次住院治療，最近一次住院為九十年五月十
    日至九十年九月十日，主因未配合藥物等因素復發，住院治療改善後出院，九十
    一年二月四日尚穩定，九十一年四月二十二日見多話、躁症、干擾，經家屬轉他
    院住院等情，有該院九十一年七月十八日中仁靜醫字二二四號函及附送之病歷資
    料附卷可稽。被告於九十一年四月二十六日至清海醫院初診，經診斷為情感性精
    神病，主要表現以情緒障礙為主要症狀，急性發作及緩解反覆交替進行，需要長
    期以藥物作預防性治療，但仍會不定期發病。被告於急性發病期間，除情緒障礙
    外，會合併有衝動控制困難、判斷力差、亂花錢、失眠等行為問題，目前仍在住
    院中，接受藥物及心理治療，已進入緩解期等情，有清海醫院九十一年七月十七
    日九一清醫字第一一四號函及附送之病歷資料在卷足憑，足認被告早自八十三年
    間起，即有精神分裂症之疾病史。被告經本院依職權送往行政院國軍退除役官兵
    輔導委員會臺中榮民總醫院為精神鑑定，被告在神經及身體檢查方面，無明顯異
    常之發現；常規腦波檢查方面，無特殊異常之發現，行為觀察及會談方面，被告
    的意識清楚，可以陳述自己要來接受衡鑑的理由。被告表情看起來是沮喪而不快
    樂的，當心理師請被告說明本身的情況時，被告要求其先生離開測驗室，在先生
    離開後，被告敘述目前與先生分居。被告自從十多年前發病至今，曾先後在太和
    、臺中榮總、靜和及清海醫院門診或住院。被告自述發病時會自覺是觀世音或濟
    公，而做出異於平常的舉止。這一次案發時，是因認定被害人前世欠其三千元，
    所以理當討回，敘述內容和筆錄上的記載一致。在智力測驗方面：在魏氏成人智
    力測驗修訂版中，語言智商＝８２、操作智商＝７７、總智商＝７９，屬邊緣性
    智能的定義範疇。由於被告僅受完國小教育，而結婚前後的功能尚佳，因此被告
    智能偏低的情形，可能是原本就存在的現象，也可能合併有病後退化的結果；視
    動協調測驗方面：在班達測驗中，被告可以完成全部圖形，且排列有序，反應被
    告的視動協調功能尚佳，可初步排除腦傷因素。但在測驗中出現增點及減角現象
    ，反應被告可能慣常以不精密、籠統含糊的方式處理外在訊息；人格測驗方面：
    在柯氏性格量表中，被告有猜疑、慮病、自卑、憂鬱的症狀傾向，精神病的可能
    性大於精神官能症，但經詢問確認，被告目前並沒有幻聽或妄想症狀。在羅氏墨
    漬測驗中，被告在適應能力缺損的指數超出顯著水準。被告欠缺穩定的適應模式
    ，在應付外在環境狀況時，常變更其適應方式而令人無所適從。雖然被告能夠展
    現出合邏輯而統整的思考能力，但是被告在表達情緒、感受方面，有潛在的困難
    ，使被告在人際關係及自我意象方面，都受到不利的影響；綜合研判：被告目前
    意識清楚，情緒較低落，沒有明顯的精神病症狀。但是被告有明顯的情緒適應困
    難及低於一般人的適應能力，因此在情緒壓力增加時，可能出現短暫的精神病發
    作及不適應行為；精神狀態檢查方面：鑑定過程中，被告意識清楚，略顯防衛心
    ，情緒較低落，因其先生表示被告精神狀態較疲累，而代被告回答大多數之問題
    。被告之表達流暢，無任何怪異及混亂行為，思考無特別異常，無幻聽，判斷力
    與定向感無明顯異常，計算能力、近期記憶力、抽象思考能力受損。鑑定結果及
    建議：綜合以上資料及偵訊筆錄所載，被告犯罪行為全由妄想內容之控制而發生
    ，因而被告於案發時之精神狀態已達心神喪失之程度，有該院九十一年十月十六
    日中榮醫行字第Ｚ○○○○○○○○○號函附之精神鑑定報告書附卷可稽。觀諸
    被告前開行為時間，恰為離開靜和醫院而尚未進入清海醫院作治療之空檔，而九
    十一年四月二十二日被告復呈現多話、躁症、干擾等症狀，業如前述，顯見其於
    前開行為時間，應屬精神病之發病階段。且被告在人潮眾多之市場內，公然強取
    被害人乙○○之財物後，並未逃離現場，而係逗留市場內其他攤位前購買東西等
    情，業據證人乙○○陳述明確，與一般歹徒行搶財物後，均急於逃離現場，以規
    避偵查犯罪機關之調查及逮捕，顯有不同。而被告第一次行搶時曾對乙○○說：
    「你這些錢不是你自己賺的，是別人給你的。」；經證人江文賢對被告稱：「不
    要拿人家的錢，請你把向乙○○搶來的錢還給他。」，被告猶稱：「我沒有搶他
    的錢。」等情，業據證人江文賢證述明確。被告第二次行搶時稱：「你欠我三千
    元，我一天給你三十元，一百天也有三千元。」；行搶後則稱「我對得起天，我
    對得起地。」等語，亦據證人楊佳祝、林潮鵬證述明確，顯然與正常人之行為模
    式迥異，足見被告於前開行為時間，確屬精神病發病階段，受妄想內容之控制而
    發生前開行搶財物之行為，其行為當時之精神狀態已達於心神喪失之程度，揆諸
    前揭法條及判例意旨說明，被告之行為不罰，自應諭知被告無罪之判決，以示慎
    審。惟查，被告已患病多年，且客觀上仍有搶奪財物之行為，縱因精神狀況已達
    心神喪失之程度，堪認無主觀之犯意，然對週遭環境、家人及社會群體，仍存有
    相當程度的危險性，若縱任被告在外而未為適當之醫藥治療，亦有造成不特定人
    損害之虞，顯非所宜，本院為確保其繼續接受治療，爰併諭知令入相當處所，施
    以監護三年，資達個人矯正治療及社會防衛之效。
據上論斷，應依刑事訴訟法第四百五十二條、第三百零一條第一項、第二項，刑法第
八十七條第一項、第三項，判決如主文。
中      華      民      國    九十一    年     十一     月    二十二    日
                              臺灣臺中地方法院刑事第三庭
                                      法  官  陳  得  利
右正本證明與原本無異。
如不服本判決，應於判決送達後十日內向本院提出上訴狀，上訴於臺灣高等法院臺中
分院（須附繕本）。
                                      書記官
中      華      民      國    九十一    年     十一     月    二十七    日
